【裁判字號】    89,上易,23
【裁判日期】    890523
【裁判案由】    侵權行為損害賠償
【裁判全文】
臺灣高等法院高雄分院民事判決  八十九年度上易字第二十三號
    上  訴  人  戊○○
    訴訟代理人  丁○○
    被上訴  人  丙○○○
                乙○○
                甲○○
    右三人共同
    訴訟代理人  雷烘慶律師  住高雄市新興區○○○路三一六之廿五號
右當事人間侵權行為損害賠償事件，上訴人對於中華民國八十八年十二月十三日臺灣
屏東地方法院八十八年訴字第六四九號第一審判決提起上訴，本院判決如左：
      主      文
原判決關於命上訴人給付部分，暨訴訟費用（除確定部分外）之裁判均廢棄。
右廢棄部分，被上訴人在第一審之訴駁回。
第一、二審訴訟費用（除確定部分外），由被上訴人負擔。
      事      實
甲、上訴人方面：
一、聲明：請求判決：如主文所示。
二、陳述：除引用在原審之陳述外，另補稱：
  (一)被害人吳孫勝所騎乘車號ＰＦＴ－０九０號機車所投保者為強制汽車責任險，且
    所領取之一百二十萬元係依強制汽車責任險所給付之保險金，依強制汽車責任保
    險法第三十四條第一項第一款規定，肇事汽車全部或部分為被保險汽車者，受害
    人或受益人得在該法規定之保險金額範圍內，請求各被保險汽車之保險人連帶給
    付保險金，故無論由何家保險公司給付保險金，受害人或受益人之保險金請求權
    即已消滅，而受害人或受益人所領取之保險金，即屬該法第三十條所指保險人依
    該法規定給付之保險金，自應視為損害賠償金額之一部分，而得於加害人受賠償
    請求時予以扣除。
  (二)原審命上訴人給付之金額合計為八十萬四千九百二十元及法定遲延利息，惟以被
    上訴人所領取之保險金一百二十萬元予以扣除後，上訴人已無再為給付之義務，
    原審認上訴人所領取之一百二十萬元，係被害人所投保意外險之保險金額，無強
    制汽車責任保險法第三十條之適用，顯有誤會。
三、証據：除引用在原審提出之証據外，另提出被害人向富邦產物保險公司申請理賠
    之資料一份為証。
乙、被上訴人方面：
一、聲明：請求判決：上訴駁回，上訴費用由上訴人負擔。
二、陳述：除引用在原審之陳述外，另補稱：
  (一)上訴人業務過失致人於死之刑事責任部分，業經判處有期徒刑一年二月，緩刑四
    年確定。
  (二)對被上訴人有向富邦產物保險公司申領一百二十萬元保險金之事實，並不爭執，
    惟本件被上訴人係本於侵權行為之法律關係請求賠償，而非本於保險法之規定請
    求保險給付，應無強制汽車責任保險法第三十條之適用。
三、証據：除引用在原審提出之証據外，另提出本院八十九年度交上訴字第一號刑事
    判決一份為証。
丙、本院依職權向富邦產物保險股份有限公司函查兩造就肇事之汽車有無辦理保險，
    投保何種性質之保險，及被害人所申請理賠之保險金係何種性質之保險金。
      理      由
一、本件被上訴人主張：上訴人於八十八年一月三十日上午十時五十分許，駕駛車號
    Ｖ四－０三二號計程車，沿高雄縣大寮鄉○○村○○○路，由高雄往屏東方向行
    駛，竟應注意能注意而不注意，在該速限五十公里道路，以七五公里以上之時速
    超速行駛，且疏未注意其左前方有被害人吳孫勝（即被上訴人丙○○○之夫、乙
    ○○、甲○○之父）所騎乘車號ＰＦＴ－０九０號機車，正欲左轉橫越馬路，致
    撞及吳孫勝，雖經送醫急救，終因顱內出血不治死亡，爰本於侵權行為之法律關
    係，請求上訴人賠償被上訴人丙○○○一百十一萬七千一百元，賠償被上訴人乙
    ○○一百萬元，賠償被上訴人甲○○一百零九萬八千二百元，及法定遲延利息（
    原審就被上訴人丙○○○請求之金額超過二十八萬五千六百四十元，被上訴人乙
    ○○請求之金額超過二十四萬元，上訴人甲○○請求之金超過二十七萬九千二百
    八十元及法定遲延利息部分，經駁回被上訴人之請求，未經被上訴人上訴而確定
    ）。
二、上訴人則以：本件車禍之發生係因被害人吳孫勝未依規定二段式左轉而直接左轉
    ，致撞及上訴人所駕駛之汽車，且吳孫勝係無照駕駛；又被上訴人已領取強制汽
    車責任險之保險金一百二十萬元，應予扣除等語為抗辯。
三、被上訴人主張上訴人上開時地，駕車撞及被害人吳孫勝致死，被上訴人分別為被
    害人吳孫勝之配偶、子女等事實，業據提出原審八十八年度交訴字第七八號、本
    院八十九年度交上訴字第一號刑事判決各一份及戶籍謄本為証（見原審卷第四～
    五頁、本院卷第五六頁，原審附民卷第十三～十四頁），且經原審依職權調取該
    刑事卷查明屬實，復為上訴人所不爭執，則被上訴人此部分主張之事實，可堪認
    為真實。又本件車禍路段之時速限制為六十公里，上訴人駕駛之汽車於現場留有
    廿一公尺之煞車痕跡，而被害人吳孫勝所騎乘之機車係在上訴人所行駛之快車道
    上與上訴人相撞等情，亦有刑事卷所附之道路交通事故調查報告表可資佐証，兩
    造對此調查報告表之記載亦不爭執，則參酌交通部道路交通安全督導會報所核定
    之〔一般公路汽車煞車距離、行車速度對照表〕所示，以上訴人所駕駛之汽車之
    煞車痕及該路之狀況核算，車禍發生當時上訴人之車速應在六十五公里以上，故
    被上訴人主張上訴人超速行駛之事實，即可認為真實；另本件事故發生地，係劃
    有雙黃線之車道，兩車相撞地點係在上訴人行駛之快車道上，亦有上開調查報告
    表可稽，則被害人吳孫勝顯係未依規定以二段式左轉而直接左轉，故上訴人此部
    分抗辯，亦可採信。
四、按行車速度，依標誌之規定；汽車行駛時，駕駛人應注意車前狀況，並隨時採取
    必要之安全措施，道路交通安全規則第九十三條第一項、第九十四條第三項分別
    定有明文；次按慢車行駛，不得爭先、爭道、並行競駛或以其他危險方式駕駛；
    慢車行駛至交岔路口，左轉彎時，應繞越道路中心處左轉進入右側慢車道行進，
    亦為道路交通安全規則第一百二十五條、第一百二十六條所明定。本件車禍之發
    生，既係因上訴人之超速及未注意車前狀況及被害人吳孫勝之違規左轉所致，則
    上訴人及被害人吳孫勝均有過失，應可認定。爰斟酌該疏未注意車前狀況及違規
    左轉之過失情節，並台灣省高屏澎區車輛行車事故鑑定委員會認定被害人吳孫勝
    就本件車禍應負主要責任之鑑定意見（附於刑事偵查卷內），認上訴人與被害人
    吳孫勝各應負擔百分之四十及六十之過失比例。
五、按因故意或過失，不法侵害他人之權利者，負損害賠償責任；不法侵害他人致死
    者，對於支出殯葬費之人，亦應負損害賠償責任；不法侵害他人致死者，被害人
    之父、母、子、女及配偶，雖非財產上之損害，亦得請求賠償相當之金額，民法
    第一百八十四條第一項、第一百九十二條第一項、第一百九十四條分別定有明文
    。本件上訴人因超速駕車疏未注意車前狀況而撞及被害人吳孫勝致死，對車禍之
    發生有過失之事實，既如前述，則被訴人本於侵權行為之法律關係，請求上訴人
    負損害賠償責任，即屬正當。爰就被上訴人之請求，是否准許，說明如下：
  (一)殯葬費用部分：被上訴人丙○○○請求殯葬費用十一萬七千一百元部分，業據提
    出相關費用收據五紙為証（見原審附民卷第六～九頁、十一、十二頁），經核該
    費用項目，除救護車費三千元，非屬殯葬費用不應准許外，其餘香燭、銀紙及塔
    位等請求十一萬四千一百元部分，核與殯葬事宜相當，應予准許。又被上訴人甲
    ○○請求殯葬費用九萬八千二百元部分，亦據提出收據一紙為憑（見原審附民卷
    第十頁），依該收據所載辦理火葬事宜之項目及數額觀之，亦屬相當，自應准許
    。
  (二)精神慰撫金部分：本件被上訴人丙○○○、甲○○、乙○○與被砉人吳孫勝間，
    係夫妻及父子（女）親誼，因吳孫勝之車禍死亡，自受有精神上之痛苦，故各請
    求精神慰撫金一百萬元。本院斟酌被害人吳孫勝係退除役官兵，自六十一年八月
    一日退役以來即以月領之退休俸持家，上訴人係計程車司機，平日以勞力付出養
    家，有計程車一輛及位於彰化縣花壇鄉之土地一筆（見原審卷第廿、廿一頁），
    被上訴人丙○○○係家庭主婦，被上訴人甲○○二專畢業，從事土木工程，月入
    二萬餘元，被上訴人乙○○大專畢業，擔任行政助理工作，月入二萬元等，並兩
    造之教育程度、身分、地位、經濟狀況等情，認被上訴人之精神慰撫金請求，各
    以六十萬元為適當。經以上開請求項目核計結果，被上訴人可請求之金額為被上
    訴人丙○○○七十一萬四千一百元，被上訴人甲○○六十九萬八千二百元，被上
    訴人乙○○六十萬元。
六、又按損害之發生或擴大，被害人與有過失者，法院得減輕賠償之金額，或免除之
    ，為民法第二百十七條所明定。又民法第一百九十二條第一項規定不法侵害他人
    致死者，對於支出殯葬費之人，亦應負損害賠償責任，係間接被害人得請求賠償
    之特例，此項請求權，自理論言，雖係固有之權利，然其權利係基於侵權行為之
    規定而發生，自不能不負擔直接被害人之過失，倘直接被害人於損害之發生或擴
    大與有過失時，依公平之原則，亦應有民法第二百十七條過失相抵規定之適用，
    最高法院七十三年台再字第一八二號判例意旨可供參酌。本件被害人吳孫勝就本
    件損害之發生，既與有過失，依前開法條及判例意旨所示，自應減輕上訴人之賠
    償金額，爰依前述兩造應負擔之過失責任比例核算結果，上訴人應賠償被上訴人
    丙○○○之金額為二十八萬五千六百四十元 (714100×0.4＝285600)、應賠償被
    上訴人甲○○之金額為二十七萬九千二百八十元 (698200×0.4＝279280)、應賠
    償被上訴人乙○○之金額為二十四萬元(600000×0.4＝240000)。
七、惟依強制汽車責任保險法第三十四條第一項第一款規定，汽車交通事故之肇事汽
    車全部或部分為被保險汽車者，受害人或受益人得在該法規定之保險金額範圍內
    ，請求各被保險汽車之保險人連帶給付保險金，故無論由何家保險公司給付保險
    金，如經給付完畢，受害人或受益人之保險金請求權即因而消滅，且受害人或受
    益人所領取之保險金，係屬該法第三十條所指保險人依該法規定給付之保險金，
    自應視為損害賠償金額之一部分，而得於加害人受賠償請求時予以扣除。經查，
    被上訴人因本件交通事故，已由富邦產物保險公司理賠一百二十萬元之事實，業
    為被上訴人所不爭執，且有上訴人提出之申請理賠資料在卷可稽（見本院卷第卅
    二～四九頁），而本件肇事之汽車及機車，均有向富邦產物保險公司投保強制責
    任險，此項金額係依強制汽車責任險之規定所給付之保險金，亦經本院依職權向
    富邦產物保險股份有限公司函查屬實，有該公司八十九年四月十三日（八九）富
    保高發字第０一三號函在卷可稽（見本院卷第七二頁），則被上訴人顯已因本件
    交通事故而由富邦產物保險公司受領得強制責任險之賠償。又本件被害人吳孫勝
    所騎乘之車號ＰＦＴ－０九０號機車，除向富邦產物保險公司投保機車強制責任
    險外，並無其他種類之保險，亦據富邦產物保險公司於上開函文中述明確，則
    依前開條文規定，富邦產物保險公司所給付予被上訴人之一百二十萬元，自應視
    為本件損害賠償金額之一部分，而得於上訴人受賠償請求時予以扣除。又上訴人
    應賠償之數額，經審核結果既為八十萬四千九百二十元，則以一百二十萬元扣除
    結果，上訴人即無再為給付之義務。至被上訴人雖抗辯本件係基於侵權行為之法
    律關係請求，與保險金額之理賠無關等語，惟汽車強制責任險之目的，係在於確
    保因汽車交通事故所致體傷、殘廢或死亡之受害人，迅速獲得保障，且不以加害
    人有無過失為要件（強制汽車責任保險法第一條、第五條參照），故一有交通事
    故發生，被害人即可就其所受損害經由保險制度而獲得理賠，不致因加害人無資
    力而無從求償，然此項賠償之本質，仍在於交通事故之侵權行為，僅係經由保險
    制度確保被害人之獲得賠償而已，此亦即該法第三十條規定理賠金額視為損害賠
    償金額之一部分，並得於加害人受賠償請求時予以扣除之意旨，故受害人以侵權
    行為之法律關係為請求時，仍應予以扣除，被上訴人此項抗辯，尚有誤解。原審
    就富邦產物保險公司所理賠之款項，誤認係被害人吳孫勝所投保之意外險，與強
    制汽車責任險無關，而未予適用強制汽車責任保險法第三十條之規定，尚有未洽
    。上訴人提起上訴，指摘原判決不當，請求廢棄改判，即有理由，應予廢棄，改
    判如主文所示。
結論：本件上訴為有理由，依民事訴訟法第四百五十條、第七十八條、第八十五條第
      一項前段，判決如主文。
中      華      民      國    八十九    年      五      月    二十三    日
                                    臺灣高等法院高雄分院民事第四庭
~B1審判長法官  王錦村
~B2法      官  曾錦昌
~B3法      官  林紀元
右為正本係照原本作成。
不得上訴。
中      華      民      國    八十九    年      五      月    二十五    日
~B法院書記官  張明賢
                                                                        Ｄ


司法院資訊處製作；財團法人民間司法改革基金會備份。
